臺灣臺中地方法院民事判決　　　　　　　 96年度訴字第883號
原　　　告　漢銘醫院
法定代理人　丁○○
訴訟代理人　甲○○
　　　　　　林更穎律師
複代理人　　乙○○
被　　　告　丙○○
訴訟代理人　石娟娟律師
上列當事人間請求損害賠償事件，本院於民國96年7月16日言詞
辯論終結，判決如下：
    主  文
原告之訴及假執行之聲請均駁回。
訴訟費用由原告負擔。
    事實及理由
甲、程序方面：
    按訴狀送達後，原告不得將原訴變更或追加他訴。但擴張或
    減縮應受判決事項之聲明者，不在此限，民事訴訟法第255
    條第1項第3款定有明文。本件原告原聲請支付命令時係請求
    被告給付新台幣（下同）1,913,220元及自支付命令繕本送
    達翌日起至清償日止，按年息5%計算之利息，嗣於訴訟進行
    中，就其請求聲明縮減為被告應給付930,168元及自支付命
    令繕本送達翌日起至清償日止，按年息5%計算之利息，屬減
    縮應受判決事項之聲明，核與首揭規定相符，應予准許，合
    先敘明。
乙、實體方面：
一、原告起訴主張：
  (一)兩造及訴外人林清玄於90年8月3日簽立漢銘醫院「復健科」
    營運承攬合約書（下稱系爭合約），約定期限自民國90年1
    月1日起至96年9月30日止，共計6年，由原告於醫院內設立
    復健科，並提供醫療大樓9樓約164平方公尺之場地作為復健
    科執行業務場所，及配合裝潢、空調、氧氣和真空抽引等事
    務，由被告及訴外人林清玄自行準備復健科使用之儀器、衛
    材及設備，並負責內部裝潢、辦理醫療業務，聘任復健專科
    醫師及管理該中心之業務。簽約時被告並提供其與訴外人林
    清玄分別簽立各50萬元之商業本票（共計100萬元）為履約
    擔保。詎被告因國內進修於91年3月25日提出離職申請，改
    聘訴外人林郁醫師負責復健科看診之業務，惟林郁亦於
    92年1月27日提出離職申請，且未經原告同意下，於92年2月
    15日違規離職，造成復健科無治療醫師窘境。被告另於92年
    1月間片面解除合約，造成復健科業務被迫暫停，惟被告解
    除契約顯不合法，被告未依約繼續辦理復健科之醫療業務，
    顯已構成違約。依系爭合約第5條第1款約定，合約期間，兩
    造就復健科健保醫療給付收入，原告每月可分配18%，被告
    每月可分配82%。又被告執行復健科業務自91年1月起至91年
    11月止，申報之健保醫療給付合計為14,033,137元，扣除健
    保局核扣款項4, 289,885元後為9,743,252元，原告得分配
    1,753,785元，平均每月為159,435元。原告因被告無故不履
    行系爭合約所失利益，自92年3月起暫算至96年5月份止，共
    計51個月，所失利益共計8,131,185元，雖原告於92年3月份
    起已與訴外人另訂營運承攬合約，自92年3月份起至96年5月
    份止，獲取之利潤收入總計7,199,859元，惟如該另訂合約
    當月外包收入款高於系爭合約可得款，原告所失利益應以0
    計算，則原告仍受有1,930,168元之所失利益，於扣除原告
    自被告及訴外人林清玄上開擔保本票所受清償100萬元後，
    仍有930,168元之損害，爰依約請求被告賠償該損害。
  (二)對被告抗辯之陳述：
    否認系爭合約為承攬關係，雖系爭合約名為「漢銘醫院復健
    科營運承攬合約書」，然系爭合約規定之兩造權利義務內容
    ，應為委任與租賃之混合契約，依民法關於委任或租賃之請
    求權時效規定，至少有5年，原告之請求尚未罹於時效，兩
    造就系爭合約相關糾紛於歷次審級之訴訟中，並未就系爭合
    約之法律性質進行攻防，訴訟標的亦非承攬關係。另兩造於
    簽訂系爭合約時，除被告交付100萬元之履約擔保本票外，
    另於系爭合約第10條明定，如造成他方損害，應依其損害賠
    償，顯見兩造認為如損害超過履約擔保本票票額時，仍可就
    實際損害請求賠償，該履約擔保本票非屬本件損害賠償總額
    之預定。
  (三)聲明：(1)被告應給付原告930,168元，及自支付命令繕本送
    達翌日起至清償日止，按年息5%計算之利息；(2)願供擔保，
    請准宣告假執行。
二、被告則以：
    兩造前因系爭合約發生糾紛，另案於債務不履行損害賠償之
    訴（最高法院95年度台上字第1858號判決確定）及債務人異
    議之訴（台灣台中地方法院95年度簡上字第89號判決確定）
    ，原告從未爭執系爭合約非承攬性質，且上開判決內容均認
    定兩造簽立之合約為承攬契約，並均以承攬關係作為訴訟標
    的論斷之基礎，是系爭合約屬承攬之性質，而原告已於92年
    2月發現其所稱之瑕疵，卻遲至96年2月1日始提起本訴，顯
    已罹民法第514條第1項規定1年之請求權時效。又被告自始
    堅決表示不同意系爭合約內容有關執行場地位置、面積等變
    更，惟因原告主導內部會議及強勢搬遷作風，令被告無選擇
    餘地，被告不得已於92年1月29日以存證信函表示不同意搬
    遷場地，並為解除契約之意思表示。又依系爭合約第9條第5
    款，明定被告與訴外人林清玄於簽約時需提供各50萬元（共
    計100萬元）之本票為履約擔保，並約定一方違約時可提示
    本票，該約定係兩造為預定債務不履行之損害賠償額所設，
    該履約擔保本票，應解為違約金性質，視為因不履行而生損
    害之賠償總額，原告於認被告涉有債務不履行之違約時，僅
    得就原來之給付或違約金，擇一請求，原告既已受償該履約
    擔保本票違約金後，自不得就系爭合約原來之給付提出請求
    。另原告以被告違約為由，寄發存證信函於92年2月終止兩
    造之合約，隨即於92年3月初再與他人簽訂承攬契約，另將
    「復健科業務」交由他人繼續承攬營運，迄至96年5月止另
    受有該營運收入，自不能以系爭合約原來之給付作為計算本
    件所失利益之實際損害等語置辯。並聲明：(1)原告之訴及其
    假執行之聲請均駁回；(2)如受不利判決，請准提現金或銀行
    可轉讓定期存單供擔保，准免為假執行。
三、本件兩造不爭執事項：
  (一)原告於90年8月3日與被告丙○○及訴外人林清玄簽訂漢銘醫
    院復健科營運承攬合約書，約定由原告於院內設立「復健科
    」，並提供醫療大樓9樓約164平方公尺之場地作為復健科執
    行業務場所，及配合裝潢、空調、氧氣和真空抽引等事務，
    由被告丙○○、訴外人林清玄承攬管理該中心之業務，自行
    負責場地之整修、自備使用設施和人員聘用。
  (二)依上開合約第9條第1項規定，有效期限自90年10月1日起至
    96年9月30日止。而第5條第1項規定，合約期間，原告每月
    分配復健科健保醫療給付收入（即復健科醫師診察費、會診
    費、復健輔具及第1條所述之執業科目物理治療、職能治療
    、語言治療之收入；健保核減部份亦須扣除）18%。
  (三)被告於92年1月20日以存證信函表示不同意搬遷場地，並為
    解除上開合約之意思表示。
  (四)被告於91年3月25日提出離職申請，改聘訴外人林郁負責
    復健科看診業務，林郁亦於92年1月27日提出離職申請，
    惟原告未同意。
  (五)被告對原告提起債務人異議之訴，經本院簡易庭以93年度中
    簡字第898號判決駁回，被告不服提起上訴，本院以95年度
    簡上字第89號判決上訴駁回確定。
  (六)被告前曾主張解除上開合約，對原告提起債務不履行損害賠
    償事件，經台灣彰化地方法院92年度重訴字第115號、台灣
    高等法院台中分院94年度重上字第89號、最高法院95年度台
    上字第1858號判決均認被告以原告未履行定作人協力義務而
    解除合約並請求損害賠償，難認合於民法第507條，而判決
    駁回確定。
  (七)原告已自被告及訴外人林清玄就系爭合約履約保證本票取償
    共計100萬元。
  (八)原告於92年3月起與訴外人紀文仁另訂復健科營運承攬合約，
    約定由原告取得健保收入之20%。
四、法院之判斷：
    本件原告主張被告無故解除系爭合約，而請求被告應負違約
    之損害賠償責任等情，為被告所否認，並以前揭詞置辯。是
    本院應審酌者厥為：(一)系爭合約性質為何？原告請求損害賠
    償，是否已罹於時效？(二)系爭合約所定之違約金性質為何？
    (三)若認原告得請求損害賠償，其得請求之金額為若干？經查
    ：
  (一)系爭合約性質為何？原告請求損害賠償，是否已罹於時效？
    1.按解釋契約，固須探求當事人立約時之真意，不能拘泥於
      契約之文字，但契約文字業已表示當事人真意，無須別事
      探求者，即不得反捨契約文字而更為曲解。又解釋當事人
      所立書據之真意，以當時之事實及其他一切證據資料為其
      判斷之標準，不能拘泥字面或截取書據中一二語，任意推
      解致失真意，最高法院17年上字第1118號、19年上字第28
      號判例可資參照。
    2.本件兩造訂有系爭合約，為兩造所不爭執，綜觀合約內容
      ，兩造係約定原告於院內設立「復健科」及提供場地、空
      間交予被告使用（參系爭合約開宗名義、第2條），由被
      告自聘醫師、人員及自備醫療儀器及設備等（參系爭合約
      第3條），及原告辦理申請健保及各種醫合約，並辦理保
      險請款之手續，被告從事相關醫療業務，被告所聘用之復
      健科人員，視同甲方員工（參系爭合約第4條第1、8項）
      ，可知係原告「委任」被告從事復健科之經營及提供復健
      科之醫療服務。另兩造約定本合約有期間內，除有違約情
      事外，未經他方同意，均不得將復健科之醫療業務轉租、
      出借、頂讓，及合約期滿，被告有優先承租權等（參系爭
      合約第4條第4、5項），則系爭合約亦具租賃性質，而非
      單純約定相關完成一定工作，給付報酬之承攬契約性質甚
      明。又兩造雖就系爭合約相關糾紛曾經訴訟（參本院簡易
      庭93年度中簡字第898號、本院95年度簡上字第89號、台
      灣彰化地方法院92年度重訴字第115號、台灣高等法院台
      中分院94年度重上字第89號、最高法院95年度台上字第
      1858號判決），惟兩造於其他案件訴訟中均未就系爭合約
      之性質有所攻防及調查，且該判決內亦未對系爭合約之性
      質有所審理判斷，本件自無所謂受該判決內容拘束之問題
      。依上，本件系爭合約既屬委任及租賃之混合契約，則被
      告所辯系爭合約係承攬契約，原告請求已罹於民法第514
      條第1項規定之1年短期時效云云，即無可採。
  (二)系爭合約所定之違約金性質為何？
    1.按所謂懲罰性（制裁性）之違約金，依民法第250條第2項
      規定，必須於契約中明定，如債務人不於適當時期或不以
      適當方法履行債務時，而須支付違約金者，始足當之。否
      則，契約縱有履行期或履行方法之約定，其所定違約金，
      仍應視為賠償總額之預定，最高法院70年度台上字第4782
      號判決可資參照。
    2.本件被告對於所聘用醫師申請離職，卻未繼續聘用合法資
      格之醫師，其於同年月15日未經原告同意而擅自離職，顯
      有未依約繼續辦理復健科之醫療業務之情形，自屬違約，
      且難認被告所為催告及解約符合民法第507條之規定，業
      經台灣彰化地方法院92年度重訴字第115號、台灣高等法
      院台中分院94年度重上字第89號、最高法院95年度台上字
      第1858號判決及本院93年度中簡字第898號、95年度簡上
      89號判決所認定，則被告既違反兩造間系爭合約之約定，
      自應負損害賠償責任。又兩造系爭合約第9條第5款雖約定
      ：「乙方（即被告）於簽約時需提供新台幣壹佰萬元商業
      本票為履約擔保（乙方許敏何、林清玄各伍拾萬元）；除
      乙方違約或本合約另有約定外，甲方（即原告）不得提示
      前述本票」，惟該合約第10條有關違約罰則另約定：「甲
      乙雙方應本誠意信用之原則…如有違反造成他方損害時，
      應依其損害而賠償之。（例如無故終止契約）」，則系爭
      合約第10條既明定違約造成之損害應依其損害賠償，顯見
      其第9條第5款有關履約擔保之本票金額非屬損害賠償總額
      之預定。被告抗辯該履約擔保本票100萬元即為賠償總額
      預定性之違約金，洵無足取。
  (三)若認原告得請求損害賠償，其得請求之金額為若干？
    按損害賠償，除法律另有規定或契約另有訂定外，應以填補
    債權人所受損害及所失利益為限。依通常情形，或依已定之
    計劃、設備或其他特別情事，可得預期之利益，視為所失利
    益，民法第216條定有明文。本件依被告於另案（台灣彰化
    地方法院92年度重訴字第115號）提出之健保給付扣款一覽
    表可知，被告執行復健科業務自91年1月起至91年11月止，
    申報之健保醫療給付合計為14,033,137元，扣除健保局核扣
    款項4,289,885元後為9,743,252元，原告依兩造約定得分配
    18%即1,753,785元，平均每月為159,435元。又原告主張因
    被告無故不履行系爭合約所失利益，自92年3月起算至96 年
    5月份止，共計51個月，所失利益共計8,131,185元，惟原告
    亦自承自92年3月份起至96年5月份止，另與第三人紀文仁訂
    立「復健科營運承攬合約」，約定由原告取得健保收入之20
    %，且所獲取之利潤收入總計7,199,859元，有原告提出之92
    年3月至96年5月復健治療診療項目申報表影本可稽，雖原告
    主張與第三人另訂合約當月外包收入款高於系爭合約可得款
    者，原告之所失利益應以0計算，該利益不應由被告享受云
    云，惟損害賠償既係填補債權人所受損害及所失利益為限，
    而原告自92年3月份起至96年5月份止，因與第三人另訂合約
    而獲取總額7,199,859元之利潤收入，該利潤收入自應全部
    扣除，不得逐月比較而僅扣除部分，以免對被告有失公平。
    是上開原告所失利益扣除上開利潤收入後，原告實際上應僅
    受有931,326元之損害（計算式：8,131,185元-7,199,859
    元=931,326元），而原告已另自被告及訴外人林清玄就系爭
    合約履約保證本票取償共計100萬元，為兩造所不爭執，則
    原告取償後已無損害，自不得再向被告為任何請求。
  (四)從而，原告以被告違反契約約定，請求被告給付930,168元
    ，及自支付命令繕本送達翌日起至清償日止，按年息5%計算
    之利息，為無理由，應予駁回。又原告之訴既經駁回，其假
    執行之聲請，已失所附麗，應併予駁回。
五、本件事證已臻明確，兩造其餘之攻擊及防禦方法，核與本件
    判決結果無影響，爰不逐一論述，附此敘明。
六、訴訟費用負擔之依據：民事訴訟法第78條。
中　　華　　民　　國　　96　　年　　7　　月　　 31　　日
                  民事第一庭    法　官　卓進仕
以上正本係照原本作成。
如對本判決上訴，須於判決送達後20日內向本院提出上訴狀（須
附繕本）。
中　　華　　民　　國　　96　　年　　7　　月　　 31　　日
                                書記官
